【裁判字號】    92,台上,4659
【裁判日期】    920828
【裁判案由】    賄選
【裁判全文】
最高法院刑事判決                              九十二年度台上字第四六五九號
    上  訴  人  甲 ○ ○
                丁 ○ ○
                丙○○○
                乙 ○ ○
右上訴人等因賄選案件，不服台灣高等法院台南分院中華民國九十二年六月三日第二
審判決（九十二年度選上訴字第三五三號，起訴案號：台灣台南地方法院檢察署九十
一年度選偵字第十號），提起上訴，本院判決如左：
    主  文
原判決撤銷，發回台灣高等法院台南分院。
    理  由
本件原判決認定上訴人甲○○係民國九十一年第十七屆台南縣村里長選舉台南縣學甲
鎮紅茄里里長候選人。甲○○為使其能於本屆里長選舉中順利當選，遂與其胞弟即上
訴人丁○○、其姪媳婦即上訴人丙○○○以及丁○○之子即上訴人乙○○共同基於對
於有投票權之人交付賄賂，而約其投票予甲○○之概括犯意聯絡。先由甲○○於九十
一年四月中旬購入四十箱五台斤裝丁香魚乾，並自不詳年籍姓名綽號「阿德」之友人
處受贈二十箱丁香魚乾後，再由甲○○將數量不詳之丁香魚乾分別交付給丁○○及丙
○○○，丁○○收受後則將一部份轉交給乙○○。甲○○並囑渠等將該丁香魚乾以每
戶一盒方式，轉送給選區內選民，要求受禮者於九十一年六月八日投票當日投票予甲
○○，使渠等為一定投票權之行使。自九十一年四月底某日起至同年五月初某日止，
或由甲○○親自前往詹茂在、楊添丁、郭國松住處，連續交付有投票權之詹茂在、楊
添丁、郭國松丁香魚乾各一箱，而約定其等屆時投票予甲○○；或由丁○○前往郭
森與郭翁玉雲夫妻、郭林櫻住處，連續交付有投票權之郭森與郭翁玉雲夫妻、郭林
櫻丁香魚乾各一箱；或由乙○○前往郭李秀鳳、郭周阿環住處，交付有投票權之郭李
秀鳳、郭周阿環丁香魚乾各一箱；或由丙○○○前往郭家興、郭李榔及化名郭其名、
郭先助之住處，連續交付有投票權之郭家興、郭李榔及化名郭其名、郭先助丁香魚乾
各一箱，而約定屆時投票予甲○○。嗣於九十一年五月十三日由化名為郭其名、郭先
助、郭榮安等人向台南縣警察局學甲分局檢舉甲○○等利用分送丁香魚乾之方式進行
賄選，經警持搜索票至上訴人等四人住處執行搜索，扣得丁香魚乾共九千七百一十公
克及該丁香魚乾五台斤裝紙箱二個等情。因而維持第一審論處上訴人等四人共同連續
對於有投票權之人，交付賄賂，而約其為一定之行使罪刑，駁回上訴人等四人在第二
審之上訴，固非無見。
惟查：(一)按有罪之判決書，須將法院依職權認定之犯罪事實翔記於事實欄，然後於理
由內逐一說明其憑以認定之證據，使事實與理由兩相一致，始稱適法；倘若事實已有
記載，而理由論證未臻周全，或理由說明與事實記載或卷內證據資料，不相符合互生
齟齬，均屬判決理由矛盾之違法，為判決當然違背法令，足以構成撤銷之原因。原判
決理由謂：「被告郭陳金紐、乙○○、『丁○○』於代為分送時，亦竟無任何人提及
係還願之事」、「上開坦承收受丁香魚乾里民詹茂在、楊添丁、郭國松、郭森、郭
翁玉雲、『郭林櫻』、郭李秀鳳、郭家興、郭李榔、郭周阿環、化名郭其名及郭先助
，於偵查中亦均無人供稱有聽聞該等丁香魚乾是被告甲○○還願所用之物。」（見原
判決第八頁第四至五行、第七頁第十六至十九行）。但丁○○於警、偵訊時供稱：是
甲○○拜拜許願後叫我發放給親友吃的（見九十一年度選他字第三九０號偵查卷第一
一四頁背面、第二五四頁背面、第一審卷第三二頁、原審卷第四五頁）。證人郭林櫻
於警詢時亦證稱：是丁○○拿給我吃的，他說是甲○○還願拜拜的，要給親朋好友吃
的等語（見九十一年度選他字第三九０號偵查卷第一０六頁背面）。原判決理由之說
明與前揭證據資料不符，自有證據上理由矛盾之違誤。(二)按未受請求之事項予以判決
者，其判決當然違背法令，刑事訴訟法第三百七十九條第十二款定有明文。依起訴書
之記載，檢察官並未對上訴人等共同基於對於有投票權之人交付賄賂，而約其投票予
甲○○之概括犯意聯絡，由乙○○前往有投票權之郭周阿環住處，交付丁香魚乾一箱
之事實部分起訴，第一審法院就該部分併予判決，未於判決理由內明得併予審判之
理由，自有對於未受請求之事項予以判決及判決不備理由之違法，原審未予糾正，仍
予以維持，亦非適法。(三)原判決認定上訴人等以五台斤裝丁香魚乾一箱之對價，或由
甲○○親自前往詹茂在、楊添丁、郭國松住處，連續交付予有投票權之詹茂在、楊添
丁、郭國松，而約定其等屆時投票予甲○○；或由丁○○前往郭森與郭翁玉雲夫妻
、郭林櫻住處，連續交付予有投票權之郭森與郭翁玉雲夫妻、郭林櫻；或由乙○○
前往郭李秀鳳、郭周阿環住處，交付予有投票權之郭李秀鳳、郭周阿環；或由丙○○
○前往郭家興、郭李榔及化名郭其名、郭先助之住處，連續交付予有投票權之郭家興
、郭李榔及化名郭其名、郭先助，而約定屆時投票予甲○○等情。然詹茂在、楊添丁
、郭國松、郭森、郭翁玉雲、郭林櫻、郭李秀鳳、郭周阿環、郭家興、郭李榔及化
名郭其名、郭先助等人是否為有投票權之人？原判決未於理由欄說明其所憑之依據，
而有判決理由不備之違法。(四)原判決認定郭陳金紐前往郭家興、郭李榔住處，交付有
投票權之郭家興丁香魚乾一箱，而約定屆時投票予甲○○等情。但郭陳金紐於偵、審
中均否認有此行為。而郭家興於警詢時稱：「我約於九十一年四月底某日傍晚約十八
時，我在田裡做事返家，在家中客廳有六小包丁香魚乾，起初我不曉得是何人放置，
約隔二日我才知道是甲○○派人拿來的……」、「我不清楚是何人放置，我是事後在
田裡工作，聽附近居民談論才知道是甲○○送的。」、「我真的不知道是何人拿來送
我的……」（見同上卷第五六頁背面、第五七頁）；於偵查時稱：「（丁香魚乾是怎
麼來？）我和太太都在田裡工作，約於今年四月底五月初，晚上六時許我回到家，看
見桌上放一包小魚乾，當時不知是誰送的，之後兩日有在廟裡有聽到是里長候選人甲
○○送的。」等語（見同上卷第二００頁背面）。依證人郭家興之供述，行賄之丁香
魚乾似非郭陳金紐所送；而丁○○於原審調查時則稱：「（你送給何人？）郭李榔、
郭芳川、郭金龍、郭幸生、郭益忠、郭林櫻、郭翁玉雲。」（見原審卷第四十五頁）
，與郭李榔於偵查中所供不符（見九十一年度選他字第三九０號卷第一一０頁背面、
第二四一頁背面）。實情究如何？原判決亦未再詳加調查審認，並敘明證據取捨之理
由，亦有調查未盡及判決不備理由之違法。(五)乙○○否認曾送丁香魚乾給郭李秀鳳，
郭李秀鳳於偵查中則稱係甲○○的姪子拿來的（見九十一年度選他字第三九０號偵查
卷第一八三頁背面），而丁○○於原審調查時並稱：「（對於郭李秀鳳偵訊筆錄，有
何意見？）那是我交代郭金龍拿給他的，他記錯人了。」（見原審卷第四十七頁）。
究竟郭李秀鳳所稱甲○○之姪子是否即係乙○○？自有傳喚郭李秀鳳、郭金龍查明之
必要。乃原審並未傳喚郭李秀鳳或郭金龍到庭詳加根究明白，遽行判決，自有應調查
之證據未予調查之違法。(六)原判決認定甲○○除於九十一年四月中旬購入四十箱五台
斤裝丁香魚乾外，並自不詳年籍姓名綽號「阿德」之友人處受贈二十箱丁香魚乾等情
。然甲○○已於偵查中稱：「（找到『阿德』了？）他住高雄縣梓官鄉，詳細住址我
查明後再陳報，他本名叫蔡清德。」（見九十一年度選偵字第一０號偵查卷第十一頁
背面），並陳報蔡清德之住所（見原審卷第二十五頁）。原判決未詳予調查，仍認定
甲○○係自不詳年籍姓名綽號「阿德」之友人處受贈二十箱丁香魚乾，亦有未合。上
訴意旨均執以指摘原判決不當，非無理由，應認原判決有撤銷發回之原因。
據上論結，應依刑事訴訟法第三百九十七條、第四百零一條，判決如主文。
中      華      民      國    九十二    年      八      月    二十八    日
                              最高法院刑事第六庭
                                  審判長法官  吳  雄  銘
                                        法官  池  啟  明
                                        法官  石  木  欽
                                        法官  郭  毓  洲
                                        法官  吳  三  龍
      右正本證明與原本無異
                                              書  記  官
中      華      民      國    九十二    年      九      月      二      日
                                                                        Ｖ


司法院資訊處製作；財團法人民間司法改革基金會備份。
